【裁判字號】    89,台上,6623
【裁判日期】    891102
【裁判案由】    盜匪
【裁判全文】
最高法院刑事判決                              八十九年度台上字第六六二三號
    上  訴  人  甲○○
右上訴人因盜匪案件，不服台灣高等法院高雄分院中華民國八十七年八月六日第二審
判決（八十七年度上訴字第六二九號，起訴案號：台灣屏東地方法院檢察署八十六年
度偵字第四二三○號），提起上訴，本院判決如左：
    主  文
原判決撤銷，發回台灣高等法院高雄分院。
    理  由
本件原判決認定上訴人甲○○明知張榮勝係於民國八十六年四月二十四日凌晨，在高
雄市○○區○○路一六○號涉嫌綁架楊耕墾，涉犯擄人勒贖案件，而遭警方追緝中之
盜匪。因張榮勝於同年五月二十日清晨五時許，在屏東市駕車發生車禍受傷後，甲○
○即基於藏匿盜匪之犯意，先帶張榮勝至屏東縣東港鎮中正醫院，假冒曾志明之名義
就醫，而使張榮勝隱避。隨即將張榮勝帶往同縣萬丹鄉寶厝村保長厝五十九之六號三
樓不知情之洪淑華住處療養，而將之藏匿於該處等情。因而維持第一審論處上訴人藏
匿盜匪罪刑之判決，駁回上訴人在第二審之上訴。固非無見。
惟查：(一)按懲治盜匪條例第五條第一項第三款之藏匿或包庇盜匪罪與刑法第一百六十
四條第一項前段藏匿人犯罪，主要區別厥為前者行為人對盜匪之犯罪行為人及其行為
有所認識。而具備此特別構成要件應以嚴格、積極證據證明之。所謂藏匿「盜匪」，
依懲治盜匪條例第一條之規定須犯該條例之罪方為盜匪。而「藏匿」係指將對象收容
於行為人所得支配之場所，使人不能或難於發現之行為。因此藏匿盜匪罪須具備下列
三要件，一須有藏匿之行為；二須所藏匿之人確實犯懲治盜匪條例之罪；三須行為人
對於所藏匿之人為盜匪有確實之認識，且藏匿之目的在妨害國家刑事司法權之正當行
使。從而行為人對於所藏匿之人是否確為盜匪，尚在疑似之間，或所提供之場所無法
由其實力支配，或提供處所之目的並非為藏匿盜匪妨害刑事司法權正當行使，而係另
有其他目的者，得否逕認為仍屬藏匿盜匪，即非無疑。本件原判決於事實欄記載上訴
人明知張榮勝係於八十六年四月二十四日凌晨，涉犯擄楊耕墾勒贖案件，遭警方追緝
中之盜匪。然公訴人起訴上訴人係明知張榮勝因另涉八十六年一月一日之擄人勒贖案
件，而與高雄市政府警察局刑警大隊發生槍戰，遭警方追緝之人犯云云，兩者已有不
同。究竟上訴人所知悉張榮勝所犯之罪為槍擊案之要犯，抑或擄人（楊耕墾）勒贖之
盜匪﹖此關係上訴人究應犯刑法第一百六十四條第一項抑或懲治盜匪條例第五條第一
項第三款之罪之判斷，應予查明；觀之上訴人或供述係因張榮勝發生車禍，經與洪英
福商量，同意提供其胞姐洪英華之住處，或供述「（知他是要犯﹖）知道，因他當時
受傷很重，像快要死掉樣子不忍心」，「（你知他是逃犯﹖）知道，看到報紙才知道
他們發生槍戰那件事」「（知其擄人勒贖﹖）我不知道，當時我在當兵在軍中」各語
（見八十六年度偵字第四二三○號偵查卷第九頁、第一審卷第二十二頁背面、七十二
頁）；而張榮勝係供述其僅告知上訴人其遭通緝，雖然擄人勒贖案件發生時伊在場，
但並無擄人勒贖云云（見原審卷第四十五頁），能否據以認定上訴人對於張榮勝係犯
懲治盜匪條例第二條第一項第九款意圖勒贖而擄人之盜匪有所認識﹖酌之上訴人復因
張榮勝發生車禍陪同張某就醫，並協助尋得洪淑華之住處暫供其療養之情，是否符合
其提供場所，得否由其實力支配﹖其提供之目的又係為妨害國家刑事司法權對於張榮
勝之正當行使（偵查、審判與執行）﹖均滋疑問，事涉法律之適用，有原審未為必要
之調查，逕繩藏匿盜匪罪刑，有嫌速斷。(二)認定事實所憑之證據，須實際存在，就該
案卷宗不難考見者，始克當之。原判決於事實欄記載上訴人明知張榮勝係於八十六年
四月二十四日凌晨，涉犯擄楊耕墾勒贖案件，遭警方追緝中之盜匪。雖於理由欄記載
上訴人警訊中供承「八十六年四月二十四日晚上十九時三十分許我從電視上之新聞快
報中得知張榮勝等人涉嫌楊耕墾被擄人勒贖案……」等情。但卷內似無前揭警訊筆錄
可供查考，其判決之基礎似不存在，併有採證違法情形。(三)有罪之判決書，對於被告
有利之證據不採納者，應記載其理由，刑事訴訟法第三百十條第二款定有明文。上訴
人於原審審理期日供述「我並未帶他去洪淑華家藏匿，只是就近讓他休息一下，張榮
勝也表示休息一下即走，如我要藏匿張榮勝，就不會帶警察去找他，張榮勝不到一天
即為警查獲。」（見原審卷第七十三頁反面），此有利於上訴人之辯解，原審未予採
納，復未說明不予採納之理由，亦屬理由不備。(四)刑事訴訟法第九十五條於八十六年
十二月十九日修正公布，明定訊問被告應先告知「一犯罪嫌疑及所犯所有罪名。罪名
經告知後，認為應變更者，應再告知。二得保持緘默，無須違背自己之意思而為陳述
。三得選任辯護人。四得請求調查有利之證據。」等事項。此項規定於總則編內，依
該法第三百六十四條規定，於第二審程序亦在準用之列。法院於適用同法第三百條時
，尤須踐行同法第九十五條第二項規定，始能避免突襲裁判而確保被告權益。原審於
調查期日及審判期日就上訴人等被訴刑法第一百六十四條第一項藏匿犯人之事實，變
更檢察官起訴書所引法條，改依懲治盜匪條例第五條第一項第三款論罪，未對上訴人
告知罪名之變更，致被告妨礙被告對此項新罪名防禦權之行使，併嫌未洽。以上或為
上訴意旨所指摘，或為本院得依職權調查之事項，應認原判決有發回更審之原因。
據上論結，應依刑事訴訟法第三百九十七條、第四百零一條，判決如主文。
中      華      民      國    八十九    年     十一     月      二      日
                              最高法院刑事第五庭
                                  審判長法官  紀  俊  乾
                                        法官  黃  正  興
                                        法官  陳  東  誥
                                        法官  張  春  福
                                        法官  韓  金  秀
      右正本證明與原本無異
                                              書  記  官
中      華      民      國    八十九    年     十一     月      七      日


司法院資訊處製作；財團法人民間司法改革基金會備份。
